【裁判字號】    98,上,804
【裁判日期】    981229
【裁判案由】    損害賠償
【裁判全文】
臺灣高等法院民事判決                   98年度上字第804號
上  訴  人  丁○○
法定代理人  甲○○
訴訟代理人  丙○○
被上訴人    乙○○
訴訟代理人  徐建弘律師
上列當事人間損害賠償事件，上訴人對於中華民國98年6月29日
臺灣桃園地方法院97年度訴字第1072號第一審判決提起上訴，並
為訴之追加，經本院於98年12月15日言詞辯論終結，判決如下：
    主  文
原判決關於駁回上訴人後開第二項之訴，並訴訟費用（確定部分
除外）之裁判均廢棄。
被上訴人應再給付上訴人新臺幣肆拾萬仟陸佰玖拾元。
其餘上訴及追加之訴均駁回。
第一審（除確定部分外）、第二審（含追加之訴）訴訟費用由被
上訴人負擔十分之一，餘由上訴人負擔。
    事實及理由
一、按訴之變更或追加，非經他造同意不得為之。但請求之基礎
    事實同一、擴張或減縮應受判決事項之聲明者，不在此限，
    民事訴訟法第446條及第255條第1項但書第2、3款分別定有
    明文。上訴人於原審起訴請求被上訴人給付新臺幣（下同）
    310萬元。嗣於本院審理時追加請求：被上訴人應再給付上
    訴人3,128,280元（見本院卷第9-11頁），核上訴人所為係
    擴張應受判決事項之聲明，且基礎事實係屬同一，揆諸前開
    規定，應予准許。
二、上訴人起訴主張：被上訴人於民國（下同）95年5月15日下
    午，騎乘車號MD2-912號重型機車沿蘆竹鄉○○街由北向南
    行駛，行經蘆竹鄉○○街與武聖街交岔路口，疏未注意閃光
    紅燈號誌應減速接近，並先停止讓幹道車優先通行後方得續
    行，竟貿然向前直行，適上訴人騎乘車號FJ8-762號重型機
    車沿蘆竹鄉○○街由西向東行駛，行經同一交岔路口，遭被
    上訴人所騎乘之重型機車撞擊，致上訴人人車倒地滑行掉落
    路邊水溝內（下稱系爭車禍），因而受有外傷性蜘蛛膜下出
    血及顱內出血等傷害，經路人報警將上訴人送至敏盛綜合醫
    院（下稱敏盛醫院）急救，敏盛醫院抽血檢驗上訴人血液中
    酒精濃度含量換算為呼氣酒精濃度含量為每公升0.56毫克，
    嗣上訴人經診斷為癲癇症及外傷性腦出血後、交通性水腦症
    、術後，仍遺有癲癇症、吞嚥併行動困難及智能退化而完全
    不能自理其日常生活等傷害，經原法院以97年度禁字第111
    號裁定宣告上訴人為禁治產人。被上訴人所涉過失傷害犯行
    ，業經原法院刑事庭以96年度交易字第180號判處罪刑確定
    。又以上訴人於系爭車禍發生時尚有餘命11.14年計算，須
    支出聘僱外籍看護費用2,797,922元、外籍看護膳宿費用
    945,118元、尿布、鼻胃管及流質食物醫院回診交通費及照
    顧費用（下稱照顧耗材費用）1,203,120元、每年平均至少3
    個月住院之看護費用1,203,120元；上訴人至70歲前減少勞
    動能力6.54年損失1,356,134元；併請求精神慰撫金854,586
    元，共計836萬元。上訴人酒後騎乘機車且未戴安全帽，就
    系爭車禍有50%之過失責任，再扣除上訴人已領強制汽車責
    任保險金105萬元及被上訴人給付之3萬元，被上訴人尚應賠
    償上訴人310萬元等情。爰依侵權行為法律關係，求為命：
    (一)被上訴人應給付上訴人310萬元之判決。(二)願供擔保，請
    准宣告假執行之判決（原審判命被上訴人應給付上訴人
    770,372元，並駁回上訴人其餘之請求，上訴人就其敗訴之
    11.4年外籍看護膳宿費534,720元及原審認定上訴人總損害
    額4,625,929元之10%過失比例462,593元，共計729,953元之
    範圍內聲明不服，另於本院追加請求7.43年外籍看護費用
    1,866,119元、上訴人配偶甲○○17年看護費3,231,360元（
    上2項合計5,097,479元）、7.43年外籍看護膳宿費用
    356,640元、7.43年照顧耗材費用802,440元，總計
    6,256,559元之50%即3,128,280元。未繫屬本院部分即不贅
    述。）並上訴及追加聲明：(一)原判決關於駁回上訴人後開第
    (二)項之訴部分廢棄。(二)上廢棄部分，被上訴人應給付上訴人
    729,953元。(三)被上訴人應再給付上訴人3,128,280元。(四)願
    供擔保，請准宣告假執行。
三、被上訴人則以：上訴人酒後騎乘機車且未戴安全帽，對於系
    爭車禍之發生與有過失，應負60%之過失責任，被上訴人得
    依民法第217條規定請求減輕賠償金額。又上訴人於98年7月
    21日追加請求3,128,280元之部分，均為無理由，且係於系
    爭車禍發生後3年始提出，已罹於消滅時效等語，資為抗辯
    。並答辯聲明：(一)上訴及追加之訴均駁回。(二)願供擔保，請
    准宣告免為假執行。
四、上訴人主張被上訴人於95年5月15日下午5時15分許，騎乘車
    號MD2-912號重型機車，沿桃園縣蘆竹鄉○○街由北向南行
    駛，行經皇帝街與武聖街設有閃光紅燈之交岔路口時，應注
    意車輛應減速接近，並先停止讓幹道車優先通行後方得續行
    ，當時亦無不能注意之情事，竟貿然駛入上開交岔路口，適
    上訴人酒後換算呼氣酒精濃度為每公升0.56毫克，且未佩戴
    安全帽，仍騎乘車牌號碼FJ8-762號重型機車，沿蘆竹鄉○
    ○街由西往東行駛，亦疏未注意行經閃光黃燈交岔路口應減
    速接近，致被上訴人騎乘之重型機車車頭撞擊上訴人騎乘之
    重型機車左側，上訴人因而受有外傷性蜘蛛膜下出血及顱內
    出血等傷害，嗣診斷為癲癇症及外傷性腦出血後、交通性水
    腦症、術後，仍遺有癲癇症、吞嚥併行動困難及智能退化而
    不能自理其日常生活等傷害之事實，業據提出診斷證明書8
    紙為證（見附民卷第14、22-28頁、原審卷第34-40頁），並
    為被上訴人所不爭執，堪信為真正。上訴人又主張：上訴人
    就系爭車禍之過失比例為50%，另上訴人僱請外籍看護照顧
    上訴人，須支出每月4,000元之膳宿費，除原審判命被上訴
    人給付之金額外，被上訴人應再給付依原審認定損害金額
    4,625,929元之10%計462,593元及外籍看護11.14年之膳宿費
    534,720元，共739,953元；又上訴人之配偶甲○○須與外籍
    看護輪流照顧上訴人計17年，爰追加請求甲○○17年之看護
    費3,231,360元、外籍看護7.43年之膳宿費356,640元、7.43
    年之照顧耗材費802,440元，共3,128,280元等語，惟為被上
    訴人所否認，並以上述情詞置辯。是以本件兩造爭執之要點
    在於：(一)上訴人就系爭車禍之過失比例為若干？(二)上訴人得
    否請求外籍看護工11.14年之膳宿費534,720元？(三)上訴人追
    加請求甲○○17年之看護費3,231,360元、外籍看護7.43 年
    膳宿費356,640元、7.43年照顧耗材費802,440元是否已罹於
    消滅時效？茲分述如下。
五、上訴人就系爭車禍之過失比例為若干？
  (一)按因「故意或過失，不法侵害他人之權利者，負損害賠償責
    任。」、「汽車、機車或其他非依軌道行駛之動力車輛，在
    使用中加損害於他人者，駕駛人應賠償因此所生之損害。」
    、「不法侵害他人之身體或健康者，對於被害人因此喪失或
    減少勞動能力或增加生活上之需要時，應負損害賠償責任。
    」、「不法侵害他人之身體、健康、名譽、自由、信用、隱
    私、貞操，或不法侵害其他人格法益而情節重大者，被害人
    雖非財產上之損害，亦得請求賠償相當之金額。」，民法第
    184 條第1項前段、第191條之2前段、第193條第1項及第195
    條第1項分別定有明文。次按損害之發生或擴大，被害人與
    有過失者，法院得減輕賠償金額或免除之，民法第217條第1
    項定有明文。此項規定之目的，在謀求加害人與被害人間之
    公平，故在裁判上法院得以職權減輕或免除之（最高法院85
    年台上字第1756號判例意旨參照）。又按「汽車駕駛人飲用
    酒類或其他類似物後其吐氣所含酒精濃度超過每公升0.25毫
    克或血液中酒精濃度超過0.05%以上，不得駕車。」、「汽
    車行駛至交岔路口，其行進應遵守燈光號誌；機械腳踏車駕
    駛人應戴安全帽。」、「閃光黃燈表示『警告』，車輛應減
    速接近，注意安全，小心通過。」、「閃光紅燈表示『停車
    再開』，車輛應減速接近，先停止於交岔路口前，讓幹道車
    優先通行後認為安全時，方得續行。」，道路交通安全規則
    第114條第2款、第102條第1項第1款、第88條第1項第5款及
    道路交通標誌標線號誌設置規則第211條第1項第1、2款亦分
    別定有明文。
  (二)被上訴人雖不爭執上訴人因系爭車禍受有原審判決認定之4,
    625,929元損害，惟抗辯上訴人就系爭車禍之發生亦有50%
    之過失，應減輕被上訴人之損害賠償責任等語。經查，被上
    訴人就被上訴人騎乘機車行經設有閃光紅燈交岔路口，未遵
    守應依燈光號誌指示，減速接近，先停止於交岔路口前，讓
    幹道車優先通行後認為安全時始得續行之規定，致生系爭車
    禍之事實並不爭執（見原審卷第46頁），是被上訴人違反道
    路交通安全規則第102條第1項第1款及交通標誌標線號誌設
    置規則第211條第1項第2款規定，致生系爭車禍，被上訴人
    就系爭車禍之發生確有過失，應堪認定。
  (三)次查，系爭車禍發生時，上訴人已因飲酒達不能安全駕駛之
    程度復未戴安全帽，且行經桃園縣蘆竹鄉○○街與皇帝街設
    有閃光黃燈之交岔路口時，未減速接近小心通過等情，有桃
    園縣政府警察局道路交通事故調查報告表(一)(二)、道路交通事
    故當事人酒精測定紀錄表各1件及舉發違反道路交通管理事
    件通知單2件附於前揭刑事案件偵查卷內可稽（見偵查卷第
    10-11、19頁），足證上訴人違反上開交通法令之注意義務
    ，對於系爭車禍之發生與有過失甚明，臺灣省桃園縣區車輛
    行車事故鑑定委員會及臺灣省車輛行車事故覆議鑑定委員會
    亦均認兩造駕車違反交通法令行為同為肇事原因（見偵查卷
    第35-37頁、原法院97年度桃交簡字第117號卷第66頁），本
    院審酌系爭車禍發生時被上訴人雖因行經設有閃光紅燈之交
    岔路口，未減速慢行讓行駛於幹道之上訴人先行通過，惟上
    訴人除行經設有閃光黃燈之交岔路口未減速慢行小心通過外
    ，尚有未佩戴安全帽及飲酒後血液中酒精濃度換算為呼氣酒
    精濃度含量每公升高達0.56毫克之過失，及上訴人因系爭車
    禍致頭部受創程度嚴重等情，認被上訴人應負40%之過失責
    任，上訴人則應負60%之過失責任。故上訴人主張上訴人就
    系爭車禍僅應負50%之過失責任，被上訴人應再給付上訴人
    所受損害金額4,625,929元之10%即462,593元，尚屬無據。
六、上訴人得否請求外籍看護工之11.14年之膳宿費534,720元？
  (一)上訴人主張：上訴人因系爭車禍受有前揭傷害，致無法自理
    生活，須僱請外籍看護照顧上訴人之生活起居，除支付外籍
    看護薪資外，每月尚須支付外籍看護膳宿費4,000元，11.14
    年共計受有534,720元之損害（即4,000元/月×12月×11.14
    年＝534,720元）等語。被上訴人則抗辯：外籍看護之膳宿
    費與系爭車禍間無相當因果關係，上訴人不得請求外籍看護
    之膳宿費等語。
  (二)經查，上訴人因系爭車禍致受有前揭傷害，經住院後仍有癲
    癇症及外傷性腦出血後、交通性水腦症、術後，現遺有癲癇
    症、吞嚥行動困難及智能退化而不能自理其日常生活之傷害
    ，須僱請看護照料其日常生活，業據上訴人提出診斷證明書
    、行政院勞工委員會（下稱勞委會）核發外籍看護聘僱許可
    函、全民健康保險投保單位成立通知書、戶口名簿及上訴人
    之子呂明炎僱請外籍看護之監護工契約為證（見原審卷第34
    -40、96-100頁）。次查，上訴人所提監護工契約第1條至第
    3條之約定，約定僱主必須提供外籍看護SUNARMI每日三餐膳
    食及住宿，足證上訴人確有支出外籍看護膳宿費用之事實。
    次查，「(一)、依勞動基準法（下稱勞基法）第22條及相關解
    釋函規定，薪資得經勞雇雙方協議，於勞動契約內訂明一部
    分以實物給付之。故適用勞基法之行業（註：外籍監護工及
    幫傭不適用勞基法），不分本、外勞均適用薪資可含膳宿費
    用之規定。(二)、上開膳宿費用是否內含於薪資內及數額多少
    ，應由勞資雙方於外勞入境前協議，並於勞動契約內訂定之
    ；惟其數額應合理作價，並以每月4,000元為參考上限。(三)
    、外勞入境前未於勞動契約中協議薪資內含膳宿費用者，雇
    主不得於契約存續期間片面變更勞動條件。至已入境外勞，
    如入境前已約定在台灣合法工作期間雇主應免費提供膳宿者
    ，基於約定時當事人之真意，應本諸誠信原則，於續約時，
    仍將上開約定條款訂為契約內容，本會業宣導雇主考量上開
    原則辦理之。至台90勞動二字第0427724號函所提膳宿費
    2,500 元乙節，依該函意旨係屬暫訂原則，嗣本會後續依經
    發會共識所作政策已發布以每月4,000元為參考上限。」，
    有上訴人提出勞委會91年1月8日台90勞職外字第0060213號
    函附卷可按（見本院卷第14-15頁），是外籍監護工既不適
    用勞基法，即不適用勞基法第22條第1項關於勞動報酬之一
    部得以實物給付之規定，而上訴人若非因系爭車禍而受傷，
    即無支出外籍看護工在臺灣期間膳宿費用之必要，故上訴人
    支出外籍看護工每月膳宿費用，確與系爭車禍之發生間有相
    當因果關係，上訴人自得請求被上訴人賠償外籍看護11.14
    年之膳宿費用，且外籍看護每月膳宿費用依勞委會前揭函文
    所示，以每月4,000元為參考上限，故上訴人得請求被上訴
    人賠償11.14年之膳宿費用依霍夫曼計算式扣除中間利息後
    ，共計433,692元｛年別5%複式霍夫曼計算法（第1年不扣除
    中間利息），其計算式為：【48,000元×8.00000000（此為
    應受扶養11年之霍夫曼係數）＋48,000元×0.14年×（9.00
    000000-0.00000000即12年之霍夫曼係數減11年之霍夫曼係
    數）】＝433,693元（小數點以下4捨5入）｝。
七、上訴人就甲○○17年之看護費3,231,360元、外籍看護7.43
    年膳宿費356,640元、7.43年照顧耗材費802,440元是否已罹
    於消滅時效？
  (一)上訴人又主張：上訴人自系爭車禍發生後，尚有平均餘命
    18.57年，除上訴人原請求之11.14年外，上訴人尚得請求
    7.43年外籍看護費用1,866,119元、外籍看護7.43年之膳宿
    費356,640元、7.43年照顧耗材費用802,440元，另甲○○須
    與外籍看護輪流照顧上訴人，上訴人自得請求甲○○部分17
    年之看護費用3,231,360元，且上訴人於原審已請求賠償，
    就損害賠償額則與時效進行無影響，上訴人之請求未罹於時
    效等語。被上訴人則抗辯：上訴人追加之前揭請求均已罹於
    消滅時效等語。
  (二)按「因侵權行為所生之損害賠償請求權，自請求權人知有損
    害及賠償義務人時起，2年間不行使而消滅。」，民法第197
    條第1項前段定有明文。次按民法第197條所謂知有損害，即
    知悉受有何項損害而言，至對於損害額則無認識之必要，故
    以後損害額變更而於請求權消滅時效之進行並無影響（最高
    法院49年台上字第2652號判例意旨參照）。又按所謂一部請
    求，係指以在數量上為可分之金錢或其他代替物為給付目的
    之特定債權，債權人僅對其中數量上之一部債權起訴，尚未
    放棄其餘殘額部分債權之請求者，於實體法而言，固得自由
    行使該一部債權，惟在訴訟法上，乃為可分之訴訟標的，其
    既判力之客觀範圍仍以該起訴之聲明為限度，且祇就該已起
    訴部分有中斷時效之效果，其因「一部請求」而起訴之中斷
    時效，並不及於嗣後將其餘殘額擴張請求之部分，應認僅就
    已起訴部分有中斷時效之效果（最高法院98年度台上字第
    511號、94年度台上字第1677號、92年度台上字第166號、91
    年度台上字第629號判決意旨參照）。
  (三)經查，上訴人因系爭車禍受有前揭傷害，上訴人於系爭車禍
    發生時為63.37歲，依內政部製作台閩地區簡易生命表，男
    性63、64歲之平均餘命各為18.84年、18.12年，故上訴人尚
    有餘命18.57年｛計算式：18.84－【（18.84－18.12）×
    0.37】＝18.57｝，為兩造所不爭執。上訴人於原審起訴時
    僅請求自系爭車禍發生時起11.14年之外籍看護費用2,797,9
    22元、外籍看護膳宿費945,118元、照顧耗材費用1,203,120
    元，故上訴人之侵權行為損害賠償請求權，自僅於其提起本
    件訴訟時之一部請求範圍內發生中斷時效之效果，上訴人就
    其於本審追加之另7.43年外籍看護費用1,866,119元、外籍
    看護膳宿費356,640元、照顧耗材費用802,440元、甲○○17
    年之看護費用3,231,360元尚不生中斷時效之效果。
  (四)次查，上訴人於95年5月15日發生系爭車禍後即至敏盛醫院
    住院治療，嗣於同年6月19日轉院至長庚紀念醫院林口分院
    （下稱長庚醫院）住院治療，嗣於95年11月23日即鑑定為重
    度失智症，並領有身心障礙手冊，有身心障礙手冊1件在卷
    可參（見原法院96年度桃交簡字第117號卷第9頁）。又上訴
    人至96年3月2日止，其意識仍混亂，僅偶爾能聽從簡單指令
    ，大部分時間無法聽從命令，有長庚醫院96年3月2日（96）
    長庚院法字第183號函附卷足按（見同上卷第56頁），嗣至
    96年12月24日止，上訴人所受創傷性腦出血併癲癇重積症及
    嚴重性水腦症，後並接受治療，惟仍意識模糊且無法表達正
    確清楚語言，亦有長庚醫院96年11月16日（96）長庚院法字
    第0912號、96年12月24日（96）長庚院法字第1214號函存卷
    可參（見原法院96年度交易字第180號卷第61、71頁）。復
    查，「依病患於95年8月19日自本院出院時之病情研判，其
    仍遺有左側偏癱、步行站立仍需協助、大小便偶爾失禁及昏
    迷指數14-15分（滿分為15分）等症狀，故就醫學而言，其
    出院後應仍須他人半日照護其日常生活；後病患另於96年1
    月28日至同年2月7日至本院住院，其出院時意識狀態部分清
    楚、活動力尚可、左側肢體輕癱、惟常有攻擊行為、情緒不
    穩及大小便失禁情形，故研判其當時亦應需他人半日照護其
    日常生活；惟依病患96年10月17日至同年11月28日至本院住
    院期間之病情研判，其因有持續性重積癲癇狀態，且後續有
    水腦情況，故研判病患自本次住院時起即需他人全日照護其
    日常生活。」，亦有長庚醫院98年5月11日（98）長庚院法
    字第0338號函在卷可按（見原審卷第118頁），足證上訴人
    於系爭車禍發生後，即有需看護及使用尿布等用品之必要，
    上訴人並於95年11月23日即因重度失智症而領有身心障礙受
    冊，上訴人於96年1月23日提起本件刑事附帶民事訴訟時亦
    請求被上訴人賠償自系爭車禍發生時起之看護費用及醫護/
    醫療費用（含照顧耗材費用）（見原法院96年度桃交簡附民
    字第13號卷第2頁），堪認上訴人於系爭車禍發生時之95年5
    月15日起即有看護之必要，至遲亦應自95年11月23日領得身
    心障礙手冊時即知悉其受有須支出看護費用及照顧耗材費用
    之損害，即令上訴人對其損害額並無認識，仍無礙其消滅時
    效之進行，故上訴人至98年7月21日提起本件上訴時，始追
    加請求其餘7.43年之外籍看護費用、外籍看護膳宿費及甲○
    ○17年之看護費用（見本院卷第9頁），自已罹於民法第197
    條之2年消滅時效，故上訴人追加請求被上訴人給付3,128,2
    80元，洵屬無據。
八、綜上所述，上訴人依侵權行為之法律關係，請求被上訴人再
    給付11.14年之外籍看護膳宿費用433,693元，為有理由，應
    予准許。逾此所為之請求，為無理由，應予駁回。原審除確
    定部分外就上開應准許部分，為上訴人敗訴之判決，尚有未
    洽，上訴意旨求予廢棄改判，為有理由，爰由本院廢棄改判
    如主文第2項所示。至於上訴人之請求不應准許部分，原審
    為上訴人敗訴之判決，並駁回其假執行之聲請，經核於法尚
    無不合，上訴意旨求予廢棄改判，及上訴人於本院追加請求
    3,128,280元部分，均為無理由，應予駁回其上訴及追加之
    訴。又上訴人勝訴部分，兩造雖分別陳明願供擔保為准、免
    假執行之宣告，然此部分訴訟標的金額未逾150萬元，不得
    上訴第三審，一經本院宣判，即告確定，自毋庸為假執行之
    宣告，上訴人此部分假執行之聲請，為無理由，應予駁回。
    原審駁回上訴人此部分假執行之聲請，理由雖與本院認定不
    同，結論並無二致，仍應予以維持。（主文已包含於其餘上
    訴駁回內，不另諭知。）
九、本件事證已臻明確，兩造其餘主張陳述及所提之證據，經本
    院斟酌後，認與判決結果不生影響，均毋庸再予論述，附此
    敘明。
十、結論：本件上訴為一部有理由，一部無理由，追加之訴為無
    理由，爰判決如主文。
中    華    民    國    98    年    12    月    29    日
                  民事第十三庭
                        審判長法  官  蕭艿菁
                              法  官  楊絮雲
                              法  官  周舒雁
正本係照原本作成。
上訴人如不服本判決，應於收受送達後20日內向本院提出上訴書
狀，其未表明上訴理由者，應於提出上訴後20日內向本院補提理
由書狀（均須按他造當事人之人數附繕本）上訴時應提出委任律
師或具有律師資格之人之委任狀；委任有律師資格者，另應附具
律師資格證書及釋明委任人與受任人有民事訴訟法第466條之1第
1項但書或第2項（詳附註）所定關係之釋明文書影本。
被上訴人不得上訴。
中    華    民    國    98    年    12    月    29    日
                              書記官  秦仲芳
附註：
民事訴訟法第466條之1（第1項、第2項）：
對於第二審判決上訴，上訴人應委任律師為訴訟代理人。但上訴
人或其他法定代理人具有律師資格者，不在此限。
上訴人之配偶、三親等內之血親、二親等內之姻親，或上訴人為
法人、中央或地方機關時，其所屬專任人員具有律師資格並經法
院認為適當者，亦得為第三審訴訟代理人。

司法院資訊處製作；財團法人民間司法改革基金會備份。
